ACORDAO-COMPLETO-2512808

ACÓRDÃO 2434/2021 ATA 39/2021 - PLENÁRIO

VISTOS, relatados e discutidos estes autos de Pedido de Reexame interposto por Sindicato dos Trabalhadores da Fundação Universidade de Brasília (01.633.692/0001-78) contra o Acórdão 561/2017-TCU-Plenário, relator o Ministro Benjamin Zymler, bem como de petições inominadas formuladas por Michel Cardoso dos Santos Portela (XXX.245.771-XX) ; Jorge Dias Ribeiro (XXX.025.131-XX) ; Cléofas Minari Righetti (XXX.927.128-XX) ; Damião de Sousa Brito (XXX.820.001-XX) ; Wesley Silva Valadares (XXX.531.546-XX) ; Juliane de Sousa Costa (XXX.129.121-XX) ; Benedito Ferreira de Almeida (XXX.537.513-XX) ; Frederico Cristiano Gonçalves Mourão (XXX.726.931-XX) ; Eliane Aparecida dos Santos (XXX.606.861-XX) ; Mauricio Sabino de Araujo Rocha (XXX.731.991-XX) ; Aderbal Carlos de Oliveira (XXX.439.851-XX) ; Alcides Gatto (XXX.150.010-XX) ; Alcides Leandro da Silva (XXX.706.194-XX) ; Alex Leite Pereira (XXX.063.775-XX) ; Aline Ursula Rocha Fernandes (XXX.552.181-XX) ; Anderson de Jesus Gomes (XXX.941.066-XX) ; Andre Luis Vieira Cortez (XXX.699.551-XX) ; Andrey Rosenthal Schlee (XXX.481.250-XX) ; Antonio Eduardo Gomes (XXX.694.001-XX) ; Arsen Melikyan (XXX.229.708-XX) ; Asdrubal Borges Formiga Sobrinho (XXX.601.903-XX) ; Belidson Dias Bezerra Junior (XXX.293.494-XX) ; Caio Frederico e Silva (XXX.202.963-XX) ; Carla Maria Medeiros Y Araujo (XXX.998.359-XX) ; Sindicato Nacional dos Docentes das Instituições de Ensino Superior (00.676.296/0010-56) , as quais, dentre outros pedidos, arguem a nulidade dos Acórdãos TCU-Plenário 561/2017, relator o Ministro Benjamin Zymler, e 1.271/2019, 1.604/2019 e 2.169/2019, relator o Ministro Raimundo Carreiro,
ACORDAM os Ministros do Tribunal de Contas da União, reunidos em Sessão do Plenário, ante as razões expostas pelo Relator, em: 
9.1. com fundamento no art. 48 da Lei nº 8.443/1992 e nos arts. 285, caput, e 286, parágrafo único do RI/TCU, não conhecer do pedido de reexame interposto por Sindicato dos Trabalhadores da Fundação Universidade de Brasília (01.633.692/0001-78) ; 
9.2. com fundamento no art. 174 do Regimento Interno do TCU, receber as peças 314, 324-326, 329-330, 331-332 e 333-334 como mera petição e negar seguimento aos apelos; 
9.3. alertar os peticionantes, a recorrente e a Fundação Universidade de Brasília que a interposição de novos recursos e demais expedientes, com nítido caráter protelatório, pode vir a ser caracterizada como litigância de má-fé, a teor do disposto no art. 80, inciso VII, do Código de Processo Civil, a sujeitar os responsáveis à sanção pecuniária de multa por parte desta Corte de Contas; 
9.4. restituir os autos ao Relator aquo do presente Relatório de Inspeção, Ministro Benjamin Zymler, para adoção de eventuais medidas que entender cabíveis, inclusive quanto ao cumprimento das deliberações emanadas do Acórdão 561/2017-TCU-Plenário;
9.5. dar conhecimento deste acórdão, encaminhando a respectiva cópia, acompanhada do relatório e voto, aos Órgãos/Entidades interessados e à Recorrente.

Relatório de inspeção realizada com o intuito de verificar o cumprimento de deliberação referente aos pagamentos realizados a título da URP de fevereiro de 1989 (26,05%). Análise de petições não formalizadas como recurso.

Fundação Universidade de Brasília.

3. Interessados/Responsáveis/Recorrentes:
3.1. Recorrentes: Sindicato dos Trabalhadores da Fundação Universidade de Brasília (01.633.692/0001-78); Michel Cardoso dos Santos Portela (XXX.245.771-XX); Jorge Dias Ribeiro (XXX.025.131-XX); Cléofas Minari Righetti (XXX.927.128-XX); Damião de Sousa Brito (XXX.820.001-XX); Wesley Silva Valadares (XXX.531.546-XX); Juliane de Sousa Costa (XXX.129.121-XX); Benedito Ferreira de Almeida (XXX.537.513-XX); Frederico Cristiano Gonçalves Mourão (XXX.726.931-XX); Eliane Aparecida dos Santos (XXX.606.861-XX); Mauricio Sabino de Araujo Rocha (XXX.731.991-XX); Aderbal Carlos de Oliveira (XXX.439.851-XX); Alcides Gatto (XXX.150.010-XX); Alcides Leandro da Silva (XXX.706.194-XX); Alex Leite Pereira (XXX.063.775-XX); Aline Ursula Rocha Fernandes (XXX.552.181-XX); Anderson de Jesus Gomes (XXX.941.066-XX); Andre Luis Vieira Cortez (XXX.699.551-XX); Andrey Rosenthal Schlee (XXX.481.250-XX); Antonio Eduardo Gomes (XXX.694.001-XX); Arsen Melikyan (XXX.229.708-XX); Asdrubal Borges Formiga Sobrinho (XXX.601.903-XX); Belidson Dias Bezerra Junior (XXX.293.494-XX); Caio Frederico e Silva (XXX.202.963-XX); Carla Maria Medeiros Y Araujo (XXX.998.359-XX); Sindicato Nacional dos Docentes das Instituicoes de Ensino Superior (00.676.296/0010-56).
3.2. Responsáveis: Cláudia Rosana de Araújo Costa (XXX.257.333-XX); Fundação Universidade de Brasília (00.038.174/0001-43); Ivan Marques de Toledo Camargo (XXX.411.481-XX); José Geraldo de Sousa Júnior (XXX.173.968-XX); Marcia Abrahao Moura (XXX.590.531-XX); Roberto Armando Ramos de Aguiar (XXX.566.888-XX); Timothy Martin Mulholland (XXX.829.971-XX).

13.1. Ministros presentes: Ana Arraes (Presidente), Walton Alencar Rodrigues, Benjamin Zymler, Augusto Nardes, Aroldo Cedraz, Raimundo Carreiro (Relator), Bruno Dantas, Vital do Rêgo e Jorge Oliveira.
13.2. Ministros-Substitutos presentes: Augusto Sherman Cavalcanti, Marcos Bemquerer Costa, André Luís de Carvalho e Weder de Oliveira.

RAIMUNDO CARREIRO

Ministro Benjamin Zymler.

Cuidam os autos de Relatório de Inspeção realizada pela Secretaria de Fiscalização de Pessoal (Sefip) na Fundação Universidade de Brasília (FUB) com o intuito de verificar o cumprimento do Acórdão 2161/2005-TCU-Plenário, relator o Ministro Walton Alencar Rodrigues (peça 84) , o qual determinou a interrupção dos pagamentos realizados a título da URP de fevereiro de 1989 (26,05%) .
2.	Após várias movimentações processuais, examina-se neste momento pedido de reexame interposto pelo Sindicato dos Trabalhadores da Fundação Universidade de Brasília (peças 316-322) , bem como petições formuladas por diversos interessados (peças 324-326 e 329-334) . 
3.	Transcrevo a seguir, com ajustes de forma e naquilo que julgo essencial, nos termos do art. 1º, § 3º, inciso I, da Lei nº 8.443/92, as instruções lavradas no âmbito da Secretaria de Recursos às peças 338 e 345, as quais sumarizaram os fatos processuais até este momento e cuja propostas de encaminhamento foram respectivamente referendadas (peça 349-340) e complementadas pelo Secretário da unidade (peça 347) .
4.	A instrução da Serur à peça 338 analisou a admissibilidade do pedido de reexame formulado pelo Sindicato dos Trabalhadores da Fundação Universidade de Brasília (peça 338) , e foi acompanhada pelo corpo diretivo da Secretaria (peças 339-340) , verbis:
"Trata-se de pedido de reexame apresentado pelo Sindicato dos Trabalhadores da Fundação Universidade de Brasília (Sintfub) (Peças 316-322) em face do Acórdão 561/2017-TCU-Plenário (Peça 256) . 
Em síntese cuidam os autos de relatório de inspeção realizada pela Secretaria de Fiscalização de Pessoal (Sefip) na Fundação Universidade de Brasília (FUB) com o intuito de verificar o cumprimento do Acórdão 2161/2005-TCU-Plenário (rel. Exmo. Ministro Walton Alencar Rodrigues) , relativamente aos pagamentos realizados a título da URP de fevereiro de 1989 (26,05%) . 
Por meio do Acórdão 2355/2016-TCU-Plenário (Peça 221) , esta Corte de Contas decidiu, in verbis: 
9.1.	levantar o sobrestamento do presente processo, com fundamento no § 3º do art. 47 da Resolução TCU 259/2014;  
9.2.	adotar medida cautelar para determinar à Fundação Universidade de Brasília que mantenha os valores pagos a título de URP aos beneficiários dos MS 26156 e MS 28819 nos patamares existentes antes do advento da Lei 13.325/2016; 
Em face dessa decisão, a Fundação Universidade de Brasília (FUB) interpôs agravo (Peça 234) , não conhecido, por ser intempestivo, conforme o Acórdão 3058/2016-TCU-Plenário (Peça 238) . 
Subsequentemente, foi prolatado o Acórdão 561/2017-TCU-Plenário (Peça 256) , por intermédio do qual restou consignado, in verbis: 
9.1.	aplicar às sras. Cláudia Rosana de Araújo Costa e Márcia Abrahão Moura a multa prevista no §1º do art. 58 da Lei 8.443/1992 no valor de R$ 20.000,00 (vinte mil reais) , com fixação do prazo de quinze dias, a contar da notificação, para comprovar, perante o Tribunal (art. 214, inciso III, alínea "a", do Regimento Interno) , o recolhimento da dívida aos cofres do Tesouro Nacional, atualizada monetariamente desde a data deste acórdão até a do efetivo recolhimento, se for paga após o vencimento, na forma da legislação em vigor; 
9.2.	confirmar a medida cautelar determinada pelo Acórdão 2355/2016-TCU-Plenário e determinar à Fundação Universidade de Brasília que: 
9.2.1.	corrija os valores atualmente pagos a título de URP aos beneficiários dos MS 26156 e MS 28819 para os patamares existentes antes do advento da Lei 13.325/2016; 
9.2.2.	exclua a rubrica relativa à URP dos contracheques dos inativos e pensionistas que integravam o polo ativo do MS 25.678, ainda que eventualmente sejam beneficiários dos MS 26156 e MS 28819; 
9.2.3.	promova, caso não comprovado o tempestivo recolhimento, o desconto integral ou parcelado das multas estipuladas no subitem 9.1 deste Acórdão sobre os vencimentos das responsáveis, observados os limites previstos na legislação pertinente, nos termos do art. 28, inciso I, da Lei 8.443/1992, c/c o art. 219, inciso I, do Regimento Interno do TCU; 
Contra o Acórdão 561/2017-TCU-Plenário, a FUB, Cláudia Rosana de Araújo Costa e Márcia Abrahão Moura interpuseram agravo (Peça 263) , não conhecido, por ser inadequado para combater decisão colegiada, nos termos do art. 289 do Regimento Interno do TCU, consoante o Acórdão 1119/2017-TCU-Plenário (Peça 270) . 
Posteriormente, também em face do Acórdão 561/2017-TCU-Plenário, foram interpostos pedidos de reexame por parte de Cláudia Rosana de Araújo Costa e Márcia Abrahão Moura (Peças 267 e 266) , conhecidos e, no mérito, providos, tornando insubsistentes os itens 9.1 e 9.2.3 do Acórdão recorrido e, ainda, por parte da FUB (Peça 266) , conhecido, para, no mérito, ser desprovido, conforme o Acórdão 1271/2019-TCU-Plenário (Peça 293) .    
No lapso processual decorrido entre a interposição dos pedidos de reexame e sua respectiva apreciação, a FUB e Márcia Abrahão Moura (Peça 283) ingressaram com agravo contra os Despachos do Exmo. Ministro-relator José Múcio Monteiro (Peças 276 e 282) que conheceram dos pedidos de reexame, mas deixaram de estender o efeito suspensivo aos itens 9.2 e 9.2.1 do Acórdão 561/2017-TCU-Plenário. O relator, então, acolheu as razões apresentadas pelas agravantes, suspendendo os efeitos de todos os itens do acórdão recorrido (Peça 284) . 
Com o objetivo de sanar alegadas omissões constantes do Acórdão 1271/2019-TCU-Plenário, a FUB e Márcia Abrahão Moura opuseram embargos declaratórios (Peça 296) , os quais foram apreciados por meio do Acórdão 1604/2019-TCU-Plenário (Peça 298) , in verbis: 
9.1. com fundamento no art. 34 da Lei 8.443/1992, conhecer dos embargos de declaração opostos por Fundação Universidade de Brasília e Márcia Abrahão Moura, para, no mérito, negar-lhes provimento;  
9.2 alertar aos recorrentes que, caso opostos novos embargos, sem o atendimento aos seus pressupostos processuais, serão recebidos como mera petição, razão pela qual não impedirão o trânsito em julgado do Acórdão 561/2017-TCU-Plenário; 
Alegando omissão no Acórdão 1604/2019-TCU-Plenário, a FUB e Márcia Abrahão Moura apresentaram expediente intitulado "embargos de declaração" (Peça 305) , recebido como mera petição, de acordo com o Acórdão 2169/2019-TCU-Plenário (Peça 307) , in verbis: 
9.1. receber a peça intitulada "embargos de declaração" como mera petição, negando-lhe seguimento, com fundamento no art. 287, §6º, do RI/TCU;  
9.2. alertar às recorrentes que a oposição de novos embargos de declaração e demais expedientes, com nítido caráter protelatório, pode vir a ser caracterizada como litigância de má-fé, a teor do disposto no art. 80, inciso VII, do Código de Processo Civil, a sujeitar os responsáveis à sanção pecuniária de multa por parte desta Corte de Contas;  
9.3. alertar às recorrentes que, em razão do recebimento da presente peça intitulada "embargos de declaração" como mera petição, restou caracterizado o trânsito em julgado do Acórdão 561/2017-TCU-Plenário, de forma que o descumprimento das determinações constantes do aludido decisum pode ensejar a aplicação de multa aos responsáveis, nos termos do art. 58, inciso IV, da Lei 8.443/1992; (grifo acrescido) 
Feito o histórico, passa-se ao exame. 
Como destacado no voto do acórdão impugnado (Peça 257) , diversos sindicatos representativos das categorias afetadas impetraram mandados de segurança no STF, inclusive o Sintifub/DF, ora recorrente (impetrante do MS 28.819) , restando claro que estavam acompanhando o desenrolar dos fatos e reagindo à pretensão objeto deste processo, pela via judicial, que consideraram a mais adequada, em vez de, oportunamente, pedirem o ingresso como interessado nestes autos. 
Nesse sentido, cabe salientar que é inviável, nesse momento, o deferimento de pedido de ingresso do Sintfub como terceiro interessado nestes autos, tendo em vista o trânsito em julgado da decisão recorrida, conforme o supratranscrito item 9.3 do Acórdão 2169/2019-TCU-Plenário (Peça 307) . 
Com efeito, eventual participação de terceiros no processo deveria ter sido requerida em momento em que ainda fosse possível contribuir com subsídios para a formação do juízo de mérito, o que não é mais possível nestes autos, visto que a decisão já foi adotada e já se tornou definitiva. 
Além disso, esta Corte de Contas quando tem admitido a participação de entidades de classe como interessados no processo, o tem feito reconhecendo a essas entidades a condição de amicus curiae (cf., p. ex., o Acórdão 1659/2016-TCU-Plenário, rel. Min. Ana Arraes) . Esse aspecto mostra-se especialmente relevante no caso me exame, uma vez que a intervenção como amicus curiae não autoriza a interposição de recursos para rediscussão do mérito do julgamento, nos exatos termos do art. 138, § 1º, do Código de Processo Civil, aplicável por analogia ao processo de controle externo (Acórdão 225/2020-TCU-Plenário, rel. Ministro-Substituto Marcos Bemquerer) . 
Em síntese, mesmo tendo conhecimento dos autos, o SINTFUB optou por não participar do debate nestes autos e somente agora, com a decisão final já adotada, e já em caráter definitivo, vem ao processo pedir o ingresso como interessado, para exercer uma faculdade, qual seja, a de interpor recurso, a qual não se mostra mais viável. 
Por estes fundamentos, o presente recurso não deve ser conhecido, quer for faltar legitimidade para recorrer (art. 138, § 1º, do CPC; Acórdão 225/2020-TCU-Plenário) , quer por ser inviável, no atual estágio do processo, o exercício da faculdade pretendida, por não caber recurso contra decisão transitada em julgado.
 (...) 
Em virtude do exposto, propõe-se: 
3.1 não conhecer do pedido de reexame interposto pelo Sindicato dos Trabalhadores da Fundação Universidade de Brasília (Sintfub) , em razão da ausência de legitimidade recursal, nos termos do artigo 48 da Lei 8443/1992 e artigos 146 e 282 do Regimento Interno/TCU c/c o art. 138, § 1º, do CPC e em razão do trânsito em julgado do Acórdão 561/2017-TCU-Plenário; 
3.2 encaminhar os autos ao gabinete do Ministro-Relator Raimundo Carreiro Silva para apreciação do recurso; 
3.3 à unidade técnica de origem, dar ciência ao recorrente e aos órgãos/entidades interessados do teor da decisão que vier a ser adotada, encaminhando-lhes cópia".
5.	A instrução da Serur à peça 345 referiu-se às petições inominadas endereçadas por diversos interessados, e foi acompanhada pelo diretor da unidade (peça 346) verbis:
"Trata-se de petições não formalizadas como recurso, pendentes de análise, apresentadas por Michel Cardoso dos Santos e outros (Peças 324-326) , Eliane Aparecida dos Santos e Mauricio Sabino de Araújo Rocha (Peças 329 e 330) , Aderbal Carlos de Oliveira e outros (Peças 331 e 332) e pelo Sindicato Nacional dos Docentes de Ensino Superior (Andes) (Peças 314, 333 e 334) em que solicitam: 
- a nulidade de todos os atos processuais nos quais não foram oportunizadas a ciência e a apresentação de defesa (Peças 314, p. 3; 324, p. 5; 329, p. 6 e 331, p. 3) ;  
-	a nulidade dos Acórdãos 561/2017, 1.271/2019, 1.604/2019 e 2.169/2019, todos do Plenário, e de todos os atos processuais nos quais não foram oportunizadas a ciência e a apresentação de defesa por parte dos interessados, por violação ao art. 5º, LV, da CF e arts. 9º e 10, do CPC, na Lei 8.443/92 e Regimento Interno do TCU (Peças 314, p. 3; 324, p. 5; 329, p. 6 e 331, p. 3) ;  
-	a suspensão dos efeitos do Acórdão 2.169/2019, até que este Tribunal viabilize o exercício do contraditório e ampla defesa (Peças 314, p. 3; 324, p. 5; 329, p. 6 e 331, p. 3) . 
Em síntese cuidam os autos de relatório de inspeção realizada pela Secretaria de Fiscalização de Pessoal (Sefip) na Fundação Universidade de Brasília (FUB) com o intuito de verificar o cumprimento do Acórdão 2161/2005-TCU-Plenário (rel. Exmo. Ministro Walton Alencar Rodrigues) , relativamente aos pagamentos realizados a título da URP de fevereiro de 1989 (26,05%) . 
 (Histórico já reproduzido na instrução de peça 338) 
Nesse momento, os requerentes ingressam com o expediente que ora se analisa, com o objetivo de arguir nulidades existentes nas decisões proferidas nos autos. 
Feito o histórico, passa-se ao exame. 
Na hipótese em exame, os requerentes não manejam recurso propriamente dito. Por meio de simples petição, que encontra amparo no art. 174 do RITCU, limitam-se a discutir a existência de nulidades nas decisões proferidas nos autos. 
Neste caso, o pedido pode e deve ser recebido pelo Tribunal tal como formulado, ou seja, como simples petição, com fundamento no art. 174 do RITCU, petição essa que, no que se refere à nulidade existente na decisão de mérito (Acórdão 561/2017-TCU-Plenário) , deve ser examinada pela unidade técnica de origem e submetida à consideração do Relator responsável pela decisão impugnada. 
No que concerne à nulidade apontada pelos requerentes constante do Acórdão 2169/2019-TCU-Plenário, de que não houve a regularização da relação processual, com a inclusão dos docentes e do sindicato na demanda, enquanto partes interessadas, bem como o cadastro dos advogados constituídos para fins de publicações e intimações e que, consequentemente, o referido decisum "estaria eivado de vício de nulidade, pois ausente a intimação dos interessados para manifestação prévia e efetivo exercício do direito do contraditório e ampla defesa", cabe à esta Serur examinar. 
Nesse espeque, cabe observar que a participação dos servidores nos autos foi admitida pelo relator, quando determinou à FUB, antes do julgamento do mérito, que notificasse os servidores ativos, inativos e pensionistas que recebiam parcelas relativas à URP, para que, se assim desejassem, apresentassem defesa da manutenção de tal pagamento (cf. despacho de Peça 3, p. 13) , o que não transformou em partes no processo centenas de beneficiários, com a necessidade de indicação de seus nomes e respectivos advogados no acórdão.  
Ademais, a relação com a FUB e os gestores se desenvolveu adequadamente, visto que os embargantes foram devidamente notificados. 
Desse modo, não cabe aos requerentes exigir a aplicação do contraditório e da ampla defesa no âmbito desta Corte, como pressuposto à prolação do Acórdão 2169/2019-TCU-Plenário, posto que o exercício de tais prerrogativas foi amplamente observado pelos embargantes, a quem se dirigiram os alertas do Acórdão por eles embargado, qual seja, o Acórdão 1604/2019-TCU-Plenário.   
Pelo exposto, não procedem as arguições suscitadas.  
Sendo assim, propõe-se: 
1.	receber as Peças 324-326; 329-330, 331-332 e 314, 333-334 como mera petição e negar recebimento ao pleito, com fundamento art. 174 do RITCU e em razão da não procedência das apontadas nulidades no Acórdão 2169/2019-TCU-Plenário; 
2.	encaminhar os autos ao gabinete do Exmo. Ministro Raimundo Carreiro, Relator do Acórdão 561/2017-TCU-Plenário; e 
3.	à unidade técnica de origem, dar ciência aos peticionários e aos órgãos/entidades interessados do teor do despacho que vier a ser adotado".  
6.	O Secretário da Serur, no pronunciamento à peça 347, acompanhou, na essência, as conclusões da Diretoria Técnica (peças 345-346) e teceu considerações complementares, verbis:
"Entendo serem necessárias algumas considerações em reforço ao encaminhamento proposto pelo Serviço de Admissibilidade de Recursos, relativamente às petições em exame nesta oportunidade (R010, peça 324; R011, peça 329; R012, peça 331; e R013, peça 314) .  
I. Do conteúdo das petições 
2.	Na primeira petição (R010) , oito servidores (nominados adiante) da Fundação Universidade de Brasília (FUB) alegam violação ao devido processo legal, por inobservância do contraditório e da proibição de decisão surpresa. O argumento, em síntese, é este (peça 324, p. 3) :  
Em que pese a intimação referida [para que os servidores da FUB apresentassem defesa], a apresentação das alegações de defesa/recurso anteriormente e, tendo havido o deferimento do ingresso dos requerentes interessados, em nenhum momento foram intimados de atos que culminaram no Acórdão 2169/2019 e anteriores nº 561/2017, nº 1.271/2019 e nº 1.604/2019. 
3.	A segunda petição (R011) é similar, na essência. Nela, dois servidores técnico-administrativos igualmente alegam violação ao devido processo, mas pelo fato de que "em nenhum momento foram intimados ou notificados para atuarem no processo perante esse Tribunal de Contas" (peça 329, p. 3) . 
4.	A petição seguinte (R012) é apresentada por um conjunto de quatorze docentes, com argumentos similares, acrescentando-se que "não houve a regularização da relação processual, com a inclusão dos docentes na demanda, enquanto partes interessadas, bem como o cadastro dos advogados constituídos para fins de publicações e intimações" (peça 331, p. 2) . 
5.	Por fim, na petição R014, a Seção Sindical dos Docentes da Universidade de Brasília (ADUnB) , vinculada ao Sindicato Nacional dos Docentes de Ensino Superior, apresenta argumentos idênticos, em substância, aos da petição R012, questionando o exercício do contraditório e a ausência de inclusão do sindicato como parte interessada, com o cadastro de seu advogado, para fins de publicações e intimações (peça 314, p. 2) . 
II. Do procedimento adotado nestes autos, para ampliação do debate 
6.	Como destacado no voto de peça 257, vários sindicatos representativos de servidores da Universidade de Brasília impetraram mandados de segurança perante o STF. Entre eles, a própria ADUnB, ora peticionária, que impetrou o MS 26.156. Estavam, portanto, acompanhando o desenrolar dos fatos e reagindo à pretensão objeto deste processo pelo modo que consideraram mais adequado:  a via judicial. 
7.	Quanto aos servidores, revisando-se os autos, observa-se que o então relator, ministro Augusto Nardes, ainda em 2009, admitira o ingresso, como interessados, de oito servidores que recorreram da medida cautelar de peça 2, p. 36 (vide os recursos de peças 13 e 15, bem como o despacho de peça 2, p. 38, §§ 6-7) . 
8.	Na sequência, e acolhendo proposta da Sefip (peça 3, p. 1) , o relator determinou à FUB que notificasse os servidores ativos, inativos e pensionistas que recebiam parcelas relativas à URP, para que, se assim desejassem, apresentassem defesa da manutenção de tal pagamento, ficando, também, a FUB encarregada de encaminhar ao Tribunal as respostas apresentadas (cf. despacho de peça 3, p. 13, de 14/12/2009) . 
9.	Desses dois despachos, extraem-se aspectos relevantes para a presente análise, a saber: 
a)	o reconhecimento, pelo Tribunal, de que a decisão a ser adotada poderia afetar grande número de servidores, muito além daqueles oito admitidos como interessados no primeiro despacho, de peça 2, p. 38; 
b)	a inviabilidade de interlocução direta do TCU com esse grande número de interessados - servidores ativos, inativos e pensionistas -, o que poderia inviabilizar a instrução processual; 
 c) a concepção, pelo segundo despacho (peça 3, p. 13) , de um mecanismo que pudesse permitir o debate com os interessados sem, contudo, comprometer o bom andamento do processo, utilizando-se, para tanto, da intermediação da própria FUB, a quem caberia dar ciência do processo aos interessados, receber suas manifestações e encaminhá-las ao TCU, sem que esses interessados fossem erigidos à condição de sujeitos processuais. Do mesmo modo, foi a própria FUB quem comunicou aos servidores o resultado do julgamento (como evidenciam as petições em exame) .  
10.	Não procede, portanto, a alegação dos requerentes, de que foram surpreendidos com a comunicação, pela universidade, do desfecho do processo. Ao contrário, a comunicação do resultado pela própria universidade - e não diretamente pelo TCU - foi consequência natural do ambiente de cooperação estabelecido, em que a FUB (parte no processo) faria a interlocução com seus servidores (externos à relação processual) . 
11.	Com essa sistemática, o relator ampliou o debate, permitindo a participação dos servidores naqueles moldes, sem, contudo, transformar cada um deles em sujeito processual, com as prerrogativas próprias de parte - tais como a identificação nominal nos acórdãos; a intimação de seus advogados etc. 
12.	A compreensão desse contexto é útil no exame das nulidades arguidas, passando-se a demonstrar, na sequência, que é legítima a interlocução direta do Tribunal com a unidade fiscalizada, nessas situações em que a decisão afeta grande número de interessados, e que tal procedimento não é incompatível com a participação que já vinha sendo desenvolvida no processo, em especial com os servidores admitidos como interessados pelo despacho de peça 2, p. 38. 
 III. Da validade da relação processual entre o TCU e a FUB, exclusivamente 
13.	Neste processo, o Tribunal expediu determinação objetiva à FUB (sem considerar situações concretas) , no exercício da competência que lhe foi conferida pelo inciso IX do art. 71 da Constituição ("assinar prazo para que o órgão ou entidade adote as providências necessárias ao exato cumprimento da lei, se verificada ilegalidade") . 
14.	Trata-se de comando genérico, sem prévia delimitação dos servidores que seriam afetados e sem que nenhuma situação em particular tivesse sido examinada pelo TCU, cabendo à FUB, enquanto destinatária da determinação, verificar a conformidade legal de cada caso concreto, promovendo as correções necessárias. 
15.	Nessas circunstâncias, em que o TCU examina uma situação em tese (sem consideração de situações particulares) e determina ao órgão jurisdicionada a correta aplicação da lei, a relação processual se estabelece, validamente, apenas entre o TCU e o órgão jurisdicionado. 
16.	Em várias oportunidades, o Supremo Tribunal Federal já se pronunciou acerca da validade desse procedimento, reconhecendo que as decisões genéricas dos órgãos de controle que afetem uma coletividade indeterminada de interessados vinculados ao órgão controlado dispensam contraditório individualizado. A situação particular dos interessados será apreciada pelo próprio órgão, ao dar cumprimento à determinação que lhe foi dirigida. A respeito, veja-se, exemplificativamente, o seguinte precedente: 
"1. A jurisprudência deste Supremo Tribunal Federal, atenta à viabilidade operacional dos órgãos de controle (Tribunal de Contas da União, Conselho Nacional de Justiça, Conselho Nacional do Ministério Público etc.) , e à acertada delimitação das garantias constitucionais de natureza procedimental, firma-se no sentido de que, na hipótese de a atuação de instituições fiscalizatórias envolver apuração de espectro amplo, voltada à promoção de ajuste da conduta de entes ou órgãos fiscalizados aos ditames legais, sem deliberação imediata sobre situações específicas, não há necessidade de intimação, no âmbito interno do órgão de controle, de cada um dos potenciais interessados nos desdobramentos da decisão administrativa genérica a ser proferida. Precedentes. 
2. Em tais hipóteses, incumbirá ao órgão ou ente fiscalizado, no intuito de verificar a subsunção de casos específicos ao genericamente determinado pelo órgão de controle, instaurar, posteriormente, em seu perímetro, contraditório individualizado e observar as demais garantias de índole procedimental. (...) " (MS 27.571 AgR-segundo, Rel. Min. Rosa Weber, j. 03.05.2016) 
17.	Vejam-se, também nessa linha, as considerações tecidas pelo Ministro Roberto Barroso em voto proferido no Agravo Regimental na Reclamação 7.411/DF (DJE 116, de 1/6/2017) , em situação similar à destes autos, de determinação do TCU para que o órgão jurisdicionado interrompesse o pagamento de vantagem indevida, que beneficiava número indeterminado de servidores: 
4.	Como deixa entrever a decisão agravada, a Súmula Vinculante nº 3, apontada como paradigma, aplica-se apenas aos processos envolvendo algum provimento que afete diretamente a esfera jurídica do interessado, individualmente considerado. A Súmula Vinculante nº 3 não abrange, portanto, acórdãos do Tribunal de Contas de natureza genérica, que afetem uma coletividade de indivíduos. (...) 
5.	Na situação aqui tratada, o acórdão nº 251/2004, proferido pelo TCU em sede de representação oriunda de inspeção realizada pela unidade técnica daquela Corte de Contas, dirigiu-se expressamente ao Tribunal Regional do Trabalho da 3ª Região. Determinou-se que o órgão em questão interrompesse o pagamento da vantagem estabelecida no art. 184, da Lei nº 1.711/1952, à generalidade dos servidores não aposentados (inclusive magistrados) , bem como o recolhimento das parcelas indevidamente pagas a esse título (fls. 75/76) . Portanto, o provimento da Corte de Contas atingiu indistintamente todos os servidores, sendo inaplicável, na espécie, a exigência de contraditório individualizado, sob pena de se inviabilizar o trabalho de fiscalização.  
6.	Vale frisar que, em casos como este, o contraditório deve ser exercido junto ao órgão de origem, ou seja, junto ao TRT da 3ª Região, consoante indicado no MS 27.571 AgR-segundo, Rel. Min. Rosa Weber. (...) (Rcl 7.411-AgR. Rel. Min. Roberto Barroso) 
18.	Não há, portanto, qualquer irregularidade no procedimento adotado neste processo, em que a relação processual se estabeleceu entre o TCU e a FUB, dada a circunstância de que o provimento atingiria indistintamente parte significativa dos servidores, "sendo inaplicável, na espécie, a exigência de contraditório individualizado, sob pena de se inviabilizar o trabalho de fiscalização" (Rcl 7.411) . Nesses casos, "não há necessidade de intimação, no âmbito interno do órgão de controle, de cada um dos potenciais interessados nos desdobramentos da decisão administrativa genérica a ser proferida" (MS 27.571-AgR) . 
19.	Logo, por decorrência dessa delimitação subjetiva do processo (em que a parte é a própria FUB) , não assiste aos signatários das petições em exame o direito pleiteado, de reconhecimento de faculdades que são próprias e exclusivas dos sujeitos processuais, a exemplo do direito de manifestação, de intimação e de referência nominal nos acórdãos. 
20.	Tal conclusão fica ainda mais evidente ao se examinar, na sequência, a situação específica desses signatários. 
IV. Da situação particular dos peticionários 
21.	Inicio a análise das situações individuais pela petição de peça 329 (R011) , na qual Eliane Aparecida dos Santos e Maurício Sabino de Araújo Rocha sustentam que "em nenhum momento foram intimados ou notificados para atuarem no processo perante esse Tribunal de Contas" (peça 329, p. 3) . Todavia, como já demonstrado neste pronunciamento, "não há necessidade de intimação, no âmbito interno do órgão de controle, de cada um dos potenciais interessados nos desdobramentos da decisão administrativa genérica a ser proferida" (STF, MS 27.571-AgR) . Logo, não procede a arguição. 
22.	A petição seguinte (R012, peça 331) foi apresentada por um conjunto de quatorze docentes ("e outros", não identificados) . A situação é similar, merecendo idêntico desfecho. Os signatários não fazem parte do conjunto de servidores admitidos como interessados pelo relator, no despacho de peça 2, p. 38. Basicamente, questionam o fato de que não foram incluídos formalmente como partes no processo, nem intimados, pelo TCU, dos atos processuais. Mas não há irregularidade nesse procedimento. Para a validade do processo era necessária e suficiente a instauração da relação processual apenas com a FUB, como já demonstrado. 
23.	Situação que merece exame mais detido diz respeito à petição de peça 324 (R010) , apresentada pelos mesmos oito servidores da FUB (Michel Cardoso dos Santos, Jorge Dias Ribeiro, Cléofas Minari Righetti, Damião de Sousa Brito, Vesley Silva Valadares, Juliane de Sousa Costa, Benedito Ferreira de Almeida e Frederico Cristiano Gonçalves Mourão) que se insurgiram contra a medida cautelar adotada pelo despacho de peça 2, p. 36, mediante os recursos de peças 13 e 15.  
24.	Ao conhecer daqueles recursos, o então relator, no despacho de peça 2, p. 38, admitiu esses oito servidores como interessados, o que permitiu o exame de suas impugnações. Com base nesse fato, questionam, agora, a validade do processo, alegando que não foram intimados dos demais atos processuais e nominados nos acórdãos, inclusive com referência expressa a seus advogados. 
25.	Na análise desse argumento, é relevante observar que, em instrução realizada logo após aquele despacho, a Sefip ponderou que o direito de participação deveria ser estendido ao conjunto dos servidores que poderiam ser afetados pela decisão do Tribunal (cf. peça 2, p. 50, § 2.3) .  
26.	Ocorre que a multiplicidade desses possíveis interessados inviabilizaria o desenvolvimento do processo, se fosse observada a exigência de contraditório individualizado, de intimação para cada ato processual, de identificação nominal dos interessados nos acórdãos etc. Exatamente por isso, no despacho subsequente (peça 3, p. 13) , o relator houve por bem estabelecer o já referido procedimento, de determinar à FUB que realizasse a interlocução com seus servidores. Desde então, o tratamento conferido a esses oito servidores passou a ser o mesmo concedido aos demais servidores, ativos, inativos e pensionistas, até em respeito ao princípio da isonomia. 
27.	Portanto, afora o exame da impugnação que apresentaram, no que diz respeito ao mérito do processo não haveria razão para dar a esses oito servidores um tratamento diferenciado. E, ante a total inviabilidade de admitir a todos como partes/interessados nos autos, a interlocução do Tribunal passou a ocorrer exclusivamente com a FUB, ficando a própria universidade encarregada de comunicar a seus servidores sobre os fatos relevantes do processo. 
28.	As próprias petições em exame nesta oportunidade, inclusive a protocolada por esses oito servidores, narram as iniciativas e os esforços da universidade em cumprir o papel de manter os interessados informados sobre o processo. Para tanto, valeu-se de e-mails, circulares, notas do setor jurídico, comunicações da reitoria (cf., p. ex., peça 325) , além de reuniões com os servidores, para discutir o assunto (cf., p. ex., a reunião narrada na peça 3, p. 45) .  
29.	O processo, ademais, também estava sendo contestado judicialmente pelas diversas entidades representativas de servidores, mediante os vários mandados de segurança impetrados no STF (cf. voto de peça 257) , de modo que, em torno deste feito, criou-se um ambiente de permanente expectativa e troca de informações, incompatível com a alegação de desconhecimento de seu desfecho. 
30.	Em suma, após o despacho de 18/12/2009 (peça 2, p. 38) , que admitiu os oito servidores como interessados, para que pudesse ser julgado o mérito de seus recursos contra a medida cautelar então adotada pelo Tribunal (peça 2 p. 36) , o próprio relator, mediante novo despacho (peça 3, p. 13) , entendeu que não só esses oito servidores, mas todos os demais que poderiam ser afetados pela decisão teriam o legítimo interesse em acompanhar o feito. Com isso, e para não inviabilizar o desenvolvimento do processo, adotou o mecanismo de transferir para a FUB a interlocução com os servidores. 
31.	Não há nulidade nesse procedimento, nem mesmo em relação a esses oito servidores. Primeiro, porque não se justificaria dar-lhes um tratamento diferenciado, em violação ao princípio da isonomia, pois o interesse que tinham no processo era o mesmo que o do amplo conjunto de demais servidores que poderiam ser afetados pela decisão. Depois, porque o próprio STF reconhece que, nesses casos - em que a decisão é genérica, alcançando um conjunto amplo e indeterminado de interessados, e não se examinam situações individuais, mas se define a correta interpretação e aplicação das normas que regem determinada vantagem, abstratamente considerada - é válido que a relação processual se desenvolva apenas entre o TCU e o órgão controlado, como ocorreu neste processo. 
32.	Por fim, cumpre também rejeitar a arguição de nulidade suscitada na petição de peça 314 (R013) , da ADUnB. Os argumentos são idênticos, em substância, aos já examinados, questionando-se a não inclusão do sindicato como interessado no processo, com o cadastro e a indicação de seu advogado, para fins de publicações e intimações. 
33.	Sobre a situação específica da ADUnB, cabe destacar que cerca de um ano após o relator ter determinado à FUB que notificasse os servidores, conforme o já mencionado despacho de peça 3, p. 13, de 14/12/2009, é que sobreveio a manifestação da ora peticionária neste processo, em 23/11/2010 (peça 3, p. 45 e ss.) . Na oportunidade, a ADUnB interveio nos autos não para apresentar defesa de mérito, e sim para requerer o sobrestamento das manifestações dos servidores até a decisão final do Mandado de Segurança 26.156, que a própria ADUnB havia impetrado, ou, subsidiariamente, a prorrogação do prazo para que os servidores se manifestassem (cf. peça 3, p. 49) . 
34.	O pedido de prorrogação de prazo para manifestação dos servidores foi também apresentado pela Universidade de Brasília (peça 3, p. 53) , sendo a prorrogação deferida pelo relator (peça 3, p. 58 e 60) , em decisão na qual deixou expresso que atendia à solicitação encaminhada pela universidade. 
35.	No processo não houve, portanto, um tratamento especial conferido à ADUnB, até porque, como relatado nesse último despacho, a instauração do presente processo fez surgir "um recrudescimento de ações dos servidores e de suas entidades representativas, no sentido de manter o pagamento da URP" (peça 3, p. 59, § 5) , sendo fato que várias associações e sindicatos, entre eles a ADUnB, optaram por reagir à pretensão do controle pela via judicial (MS 25.678, 26.156 e 28.819) , e não pela tentativa de convencimento junto ao próprio TCU. 
36.	Em resumo, a ADUnB não teve seu ingresso como interessada deferido neste processo nem apresentou defesa quanto ao mérito da discussão, até porque, como dito, já havia optado pela judicialização do debate (MS 26.156) . A relação processual se desenvolveu validamente entre o TCU e a própria FUB, sem a integração da ADUnB, não havendo nulidade a ser reconhecida neste procedimento.  
V. Conclusão. 
Ante o exposto, e acompanhando as propostas formuladas pelo SAR, manifesto-me pela rejeição das arguições de nulidade suscitadas nas petições R010, R011, R012 e R013. Por oportuno, destaco estar pendente de decisão a proposta de não conhecimento do recurso R009 (peças 316-322) , sobre a qual me pronunciei à peça 340.   
É o relatório.

Jose Luis Wagner (17.183/OAB-DF), representando Benedito Ferreira de Almeida; Jose Luis Wagner (17.183/OAB-DF), representando Jorge Dias Ribeiro; Jose Luis Wagner (17.183/OAB-DF), representando Michel Cardoso dos Santos Portela; Jose Luis Wagner (17.183/OAB-DF), representando Juliane de Sousa Costa; Jose Luis Wagner (17.183/OAB-DF) e Valmir Floriano Vieira de Andrade (26778/OAB-DF), representando Eliane Aparecida dos Santos; Renata Costa de Christo (51602/OAB-DF), Thaise Fernanda Alves Fonseca (38274/OAB-DF) e outros, representando Sindicato dos Trabalhadores da Fundação Universidade de Brasília; Jose Luis Wagner (17.183/OAB-DF), representando Wesley Silva Valadares; Jose Luis Wagner (17.183/OAB-DF) e Valmir Floriano Vieira de Andrade (26778/OAB-DF), representando Mauricio Sabino de Araujo Rocha; Philipe Abreu Oliveira (15.045/E/OAB-DF), Tiago Mendes Muniz (16094/E/OAB-DF) e outros, representando Guilherme Henrique de Sá Mendes; Jose Luis Wagner (17.183/OAB-DF), representando Frederico Cristiano Gonçalves Mourão; Jose Luis Wagner (17.183/OAB-DF), representando Cléofas Minari Righetti; Jose Luis Wagner (17.183/OAB-DF), representando Damião de Sousa Brito.

Procurador Júlio Marcelo de Oliveira.

RELATÓRIO DE INSPEÇÃO. PAGAMENTOS REALIZADOS A TÍTULO DE URP (26,05%). DETERMINAÇÃO DO PLENÁRIO EM MEDIDA CAUTELAR PARA MANUTENÇÃO DOS VALORES PAGOS NOS PATAMARES EXISTENTES ANTES DO ADVENTO DA LEI 13.325/2016. AGRAVOS NÃO CONHECIDOS. DESCUMPRIMENTO DA CAUTELAR. MULTA A GESTORAS DA FUB. PEDIDOS DE REEXAME CONHECIDOS E PROVIDOS EM RELAÇÃO ÀS GESTORAS. NÃO PROVIMENTO EM RELAÇÃO À FUB. PETIÇÕES INOMINADAS DE DIVERSOS RESPONSÁVEIS ARGUINDO NULIDADES NAS DECISÕES PROFERIDAS. RECEBIMENTO COMO MERA PETIÇÃO. NEGATIVA DE SEGUIMENTO POR AUSÊNCIA DE ÂNIMO RECURSAL. PEDIDO DE REEXAME DO SINTFUB: AUSÊNCIA DE LEGITIMIDADE RECURSAL. NÃO CONHECIMENTO. ALERTA. CIÊNCIA.

RELATÓRIO DE INSPEÇÃO (RI)

Secretaria de Recursos (Serur); Secretaria de Fiscalização de Integridade de Atos e Pagamentos de Pessoal e de Benefícios Sociais (Sefip).

Inicialmente, registro que atuo nos presentes autos por força do art. 152 do RI/TCU.
2.	Em análise pedido de reexame interposto pelo Sindicato dos Trabalhadores da Fundação Universidade de Brasília (peça 338) em face do Acórdão 561/2017-TCU-Plenário, relator o Ministro Benjamin Zymler, bem como petições inominadas formalizadas por diversos interessados, que pleiteiam a nulidade dos Acórdãos Plenário 561/2017, rel. Min. Benjamin Zymler, e 1.271/2019, 1.604/2019 e 2.169/2019, de minha relatoria.
3.	De proêmio, adianto que não conheço do pedido de reexame, por ausência de legitimidade recursal do Sindicato dos Trabalhadores da Fundação Universidade de Brasília, e por ausentes os requisitos de admissibilidade previstos no art. 48 da Lei 8.443/1992, c/c os arts. 285 e 286 do RI/TCU, em ratificação ao exame de admissibilidade empreendido pela Secretaria de Recursos, transcrito no relatório (peças 338-339) e ratificado pelo Secretário da Serur (peça 340) , sem embargo da retrospectiva e das considerações adiante alinhavadas, inclusive quanto às petições formuladas. 
4.	Conforme assinalado pela Secretaria instrutiva, cuidam estes autos de relatório de inspeção realizada pela Secretaria de Fiscalização de Pessoal (Sefip) na Fundação Universidade de Brasília (FUB) , com o objetivo de verificar o cumprimento do Acórdão 2161/2005-TCU-Plenário, relator Min. Walton Alencar Rodrigues, que cuidou de pagamentos realizados a título da URP de fevereiro de 1989 (26,05%) , e que promoveu determinações, dentre as quais destaco:
"9.2. no mérito, adotar as seguintes medidas:
9.2.1. determinar à Secretaria de Recursos Humanos do Ministério do Planejamento, Orçamento e Gestão (SRH/MP) para que, na qualidade de gestora do sistema integrado de recursos humanos do Poder Executivo Federal, em conjunto com as unidades pagadoras do Siape, envide esforços no sentido de: 
9.2.1.1. alterar o sistema Siape a fim de que as rubricas referentes às sentenças judiciais sejam pagas em valores nominais, e não com base na aplicação contínua e automática de percentuais parametrizados sobre todas as parcelas salariais do servidor, lembrando que aquelas rubricas não devem incidir, inclusive, sobre vantagens criadas por novos planos de carreira após o provimento judicial;
9.2.1.2. recalcular, em cada caso, o valor nominal deferido por sentença judicial relativa a planos econômicos, de tal forma que a quantia inicial seja apurada, quando possível, na data do provimento jurisdicional, limitando-se essa revisão ao prazo de 5 anos anteriores. Acrescentar ao valor nominal calculado na data da sentença, apenas os reajustes gerais de salário do funcionalismo público federal ocorridos no período e subtrair as sucessivas incorporações decorrentes de novas estruturas remuneratórias criadas por lei, até a absorção integral dessa vantagem;
9.2.1.3. promover o levantamento das quantias indevidamente pagas, tendo por base o período e os critérios mencionados no subitem anterior, a fim de adotar os procedimentos administrativos com vistas ao ressarcimento daquelas importâncias aos cofres do Tesouro Nacional"; (grifei) 
5.	Consoante Despacho do Ministro Augusto Nardes, de novembro de 2011 (cf. E-TCU - documentos anteriores à conversão, em 01/12/2011) , foi determinado o sobrestamento destes autos até o julgamento, pelo Supremo Tribunal Federal, dos Mandados de Segurança 26.126 e 28.819, no âmbito dos quais foi deferida medida liminar, impedindo, ao menos temporariamente, a correção das irregularidades apontadas no relatório de inspeção.
6.	Por meio do Acórdão 2355/2016-TCU-Plenário (peça 221) , relator Ministro Benjamin Zymler, o Tribunal levantou o sobrestamento dos autos, e adotou medida cautelar no sentido de determinar à Fundação Universidade de Brasília que mantivesse os valores pagos a título de URP aos beneficiários dos MS 26.126 e MS 28.819, nos patamares existentes antes do advento da Lei 13.325/2016.
7.	O referido julgado traçou de forma clara as diretrizes a serem seguidas pelos gestores públicos em questão, demonstrando expressamente a preocupação em não violar a autoridade das decisões concedidas em sede de liminar pelo Supremo Tribunal Federal nos MS 26.126 e 28.819, conforme ficou assente nas razões de decidir do Eminente Relator, Ministro Benjamin Zymler (peça 223) , verbis:
 23. Como se vê, 27 anos após o Plano Verão, os servidores da Universidade de Brasília continuam a receber verbas remuneratórias acima da lei, sob pretexto de recuperação de perdas salariais ocorridas quando ainda eram regidos pelo regime celetista, até mesmo servidores que ingressaram posteriormente. 
24.	E não apenas recebem valores decorrentes da suposta perda, mas sim a expressão daquela antiga perda em forma de percentual, que incide sobre toda e qualquer estrutura remuneratória, em verdadeira afronta ao princípio da reserva legal.  
25.	O que se espera quando da edição de leis que reestruturam a remuneração dos servidores é a absorção das vantagens judiciais relativas a perdas remuneratórias supostamente existentes em determinada estrutura remuneratória. Contudo, os procedimentos adotados pela FUB não só preservam indevidamente a vantagem judicial como também aumentam indevidamente seu valor. 
26.	Ora, as medidas liminares concedidas pelo STF tiveram por único objetivo impedir o decesso remuneratório momentâneo de todos os substituídos processualmente e não o de assegurar a continuidade da percepção do percentual de 26,05% sobre toda e qualquer estrutura remuneratória. 
27.	Assim sendo, entendo que a FUB extrapolou o conteúdo das decisões judiciais do STF ao transformar a vantagem da URP, então paga sob a forma de VPNI, no percentual de 26,05%, que vem incidindo sobre todas as estruturas remuneratórias fixadas por novas leis. 
28.	Portanto, seria de acolher a proposta da Sefip. 
29.	Contudo, considerando que essa situação perdura há alguns anos e para evitar que se alegue indevidamente que esta Corte está decidindo em afronta às liminares concedidas pela Ministra Cármen Lúcia, entendo de prudência que a medida cautelar a ser deferida tenha por objetivo apenas evitar o aumento indevido da vantagem em razão do advento da Lei 13.325/2016, em contrariedade ao Acórdão 2161/2005-TCU-Plenário e sem amparo em decisão judicial. 
30.	Veja-se que o fundamento das medidas liminares proferidas nos MS 26156 e 28819 foi o de preservar a remuneração então percebida pelos servidores até a decisão de mérito a ser proferida pela Suprema Corte, dado seu caráter alimentar.
 (omissis) 
34.	Considerando, pois, que a FUB novamente extrapolou o conteúdo do MS 26.156 e aumentou o valor pago a título de URP, fazendo incidir na rubrica o aumento decorrente da Lei 13.325/2016, acolho parcialmente o encaminhamento proposto pela Sefip, com as alterações julgadas pertinentes.
8.	Em seguida, foi prolatado o Acórdão 561/2017-TCU-Plenário, relator Min. Benjamin Zymler (peça 256) , por meio do qual o Tribunal aplicou multa à Decana de Gestão de Pessoas, Cláudia Rosana de Araújo Costa, e à Reitora da Universidade de Brasília, Márcia Abrahão Moura, além de determinar, dentre outras medidas:
9.2. confirmar a medida cautelar determinada pelo Acórdão 2355/2016-TCU-Plenário e determinar à Fundação Universidade de Brasília que: 
9.2.1. corrija os valores atualmente pagos a título de URP aos beneficiários dos MS 26156 e MS 28819 para os patamares existentes antes do advento da Lei 13.325/2016; 
9.2.2. exclua a rubrica relativa à URP dos contracheques dos inativos e pensionistas que integravam o polo ativo do MS 25.678, ainda que eventualmente sejam beneficiários dos MS 26156 e MS 28819;
9.	O Acórdão 1271/2019-TCU-Plenário, de minha relatoria (peça 293) , conheceu de pedidos de reexame interpostos por Cláudia Rosana de Araújo Costa e Márcia Abrahão Moura, e tornou insubsistentes as multas aplicadas às gestoras por meio dos itens 9.1 e 9.3 do Acórdão 561/2017-TCU-Plenário, além de conhecer e desprover o pedido de reexame interposto pela FUB. 
10.	Conforme assinalei no voto condutor desse decisum, o Tribunal, em momento algum, suscitou a possibilidade de desconsiderar a autoridade das liminares proferidas nos mandados de segurança 26.156 e 28.819, mas apenas corrigir e afastar os atos administrativos praticados no âmbito da FUB que, a pretexto de cumprir as aludidas decisões liminares, restaram por extrapolar os seus limites. 
11.	Após interposição de agravos e sucessivos embargos de declaração pelas duas gestoras, os quais foram conhecidos e denegados, esta Corte prolatou o Acórdão 2169/2019-TCU-Plenário (Peça 307) , verbis:
9.1. receber a peça intitulada "embargos de declaração" como mera petição, negando-lhe seguimento, com fundamento no art. 287, §6º, do RI/TCU;
9.2. alertar às recorrentes que a oposição de novos embargos de declaração e demais expedientes, com nítido caráter protelatório, pode vir a ser caracterizada como litigância de má-fé, a teor do disposto no art. 80, inciso VII, do Código de Processo Civil, a sujeitar os responsáveis à sanção pecuniária de multa por parte desta Corte de Contas;
9.3. alertar às recorrentes que, em razão do recebimento da presente peça intitulada "embargos de declaração" como mera petição, restou caracterizado o trânsito em julgado do Acórdão 561/2017-TCU-Plenário, de forma que o descumprimento das determinações constantes do aludido decisum pode ensejar a aplicação de multa aos responsáveis, nos termos do art. 58, inciso IV, da Lei 8.443/1992; (grifei) 
12.	Neste momento, comparece aos autos o Sindicato dos Trabalhadores da Fundação Universidade de Brasília/Sintfub (peças 316-322) , interpondo peça intitulada "pedido de reexame" (peças 316-322) , com o objetivo de impugnar o Acórdão 561/2017-TCU-Plenário. 
13.	Conforme assinalado pela Secretaria de Recursos, a entidade sindical, a exemplo de outras atingidas pela decisão prolatada pelo TCU, estavam acompanhando o desenrolar dos fatos e reagindo de forma indireta às decisões desta Corte pela via judicial, a qual consideraram mais adequada, ao invés de, tempestivamente, requererem o ingresso como interessado nos autos.
14.	De fato, é inviável o deferimento do ingresso do Sintfub como terceiro ingressado, tendo em vista o trânsito em julgado da decisão recorrida, conforme o item 9.3 do Acórdão 2169/2019-TCU-Plenário, de minha relatoria, transcrito no item 11 deste voto. 
15.	Mesmo tendo conhecimento dos autos, o Sindicato optou por não participar do debate no âmbito do TCU no momento adequado, e ingressa agora com pedido para exercer uma faculdade que não mais se mostra factível, porque coberta pela preclusão consumativa. 
16.	Desse modo, acompanho o pronunciamento técnico da Serur (peça 338) , confirmado pelo Secretário da Unidade (peça 340) , em mais de uma oportunidade (peça 347, p. 6) , de não conhecimento do recurso. 
17.	Quanto às petições não formalizadas como recurso, apresentadas por Michel Cardoso dos Santos e outros sete servidores da FUB (peças 324-326) , Eliane Aparecida dos Santos e Mauricio Sabino de Araújo Rocha, servidores técnico-administrativos da FUB (peças 329 e 330) , Aderbal Carlos de Oliveira e outros 13 docentes (peças 331 e 332) e pelo Sindicato Nacional dos Docentes de Ensino Superior (Andes) (peças 314) , acompanho igualmente as conclusões da Secretaria de Recursos, no sentido de recebê-las como mera petição, e negar-lhes seguimento.
18.	Os argumentos esgrimidos pelos peticionantes referem-se, basicamente, a arguir: i) violação do devido processo legal, por inobservância do contraditório dos interessados nos Acórdãos 2.169/2019 e anteriores 561/2017, 1.271/2019 e 1.604/2019, mesmo após ter havido deferimento de seu ingresso nos autos; ii) não houve regularização da relação processual com a inclusão dos docentes na demanda bem como o cadastro dos advogados constituídos para fins de publicação e intimação; iii) inclusão do sindicato como parte interessada; iv) pleiteiam, por fim, a nulidade dos Acórdãos 561/2017, 1.271/2019, 1.604/2019 e 2.169/2019, todos do Plenário, e dos atos processuais nos quais não teriam sido oportunizadas a ciência e apresentação de defesa pelos interessados.
19.	Relembro, na linha do que foi averbado pela Serur, que o relator do Relatório de Inspeção, Ministro Augusto Nardes, emitiu Despacho antes do julgamento de mérito, em 14/12/2009 (peça 3, p. 5-13) , determinando à Fundação Universidade de Brasília que notificasse os servidores ativos, inativos e pensionistas que detivessem em seus contracheques parcela relativa à URP, para apresentassem defesa da manutenção de tal pagamento perante a FUB, a qual ficou incumbida de encaminhar ao Tribunal as respostas apresentadas.
20.	Tal decisão, se por um lado ampliou o debate e a interlocução entre a FUB e seus servidores, não teve o condão de transformar cada servidor interessado em sujeito processual nestes autos, visto que a relação que se estabeleceu foi exclusivamente entre o TCU e a Fundação Universidade de Brasília. 
21.	Nesse sentido, como bem apontou o Secretário da Serur, em mais de uma oportunidade o Supremo Tribunal Federal pronunciou-se acerca da validade do procedimento no qual o TCU examina uma situação irregular e determina ao órgão jurisdicionado a adoção das providências necessárias à correta aplicação da lei, com base no inciso IX do art. 71 da Constituição ("assinar prazo para que o órgão ou entidade adote as providências necessárias ao exato cumprimento da lei, se verificada ilegalidade") , sem necessidade de estabelecer um contraditório individualizado a todos os possíveis afetados pela decisão do Órgão de controle. A esse respeito, colho os seguintes precedentes desta Corte:
"1. Não possui relação de aderência estrita com a Súmula Vinculante nº 3 - que garante o contraditório e a ampla defesa nos processos perante o Tribunal de Contas da União - o acórdão do TCU determinando providência que atinge a generalidade dos servidores do órgão controlado, considerados em sua coletividade. 2. Contraditório que deverá ser exercido no órgão de origem. Necessidade de se manter a viabilidade da atividade fiscalizatória da Corte de Contas". (Rcl. 7.411-AgR, relator Min. Roberto Barroso, julgamento em 26/5/2017) 
1. A jurisprudência deste Supremo Tribunal Federal, atenta à viabilidade operacional dos órgãos de controle (Tribunal de Contas da União, Conselho Nacional de Justiça, Conselho Nacional do Ministério Público etc.) , e à acertada delimitação das garantias constitucionais de natureza procedimental, firma-se no sentido de que, na hipótese de a atuação de instituições fiscalizatórias envolver apuração de espectro amplo, voltada à promoção de ajuste da conduta de entes ou órgãos fiscalizados aos ditames legais, sem deliberação imediata sobre situações específicas, não há necessidade de intimação, no âmbito interno do órgão de controle, de cada um dos potenciais interessados nos desdobramentos da decisão administrativa genérica a ser proferida. Precedentes.
2. Em tais hipóteses, incumbirá ao órgão ou ente fiscalizado, no intuito de verificar a subsunção de casos específicos ao genericamente determinado pelo órgão de controle, instaurar, posteriormente, em seu perímetro, contraditório individualizado e observar as demais garantias de índole procedimental. (MS 25.571/DF-AgR-Segundo, Rel. Min. Rosa Weber, julgamento em 3/5/2016) 
2. Não há violação ao contraditório e à ampla defesa. O CNJ não está obrigado a determinar a intimação de cada um dos potenciais interessados em desdobramentos de procedimento de inspeção que recai sobre Tribunal local. Além disso, no caso, o órgão de controle instaurou procedimento específico para a adoção de medidas concretas em relação aos titulares de serventias, como consignado no MS 28.495, em que fui designado relator para acórdão. (MS 29.494/DF-AgR, rel. Min. Roberto Barroso, julgamento em 27/9/2019) (Acresci grifos) 
22.	Não se justifica, portanto, o exercício de faculdades processuais próprias e exclusivas dos sujeitos no processo aos signatários das petições em apreço, motivo pelo qual não se fizeram necessárias a intimação e a referência nominal aos interessados das decisões prolatadas pelo Tribunal, seja pessoalmente, seja por intermédio de seus procuradores constituídos.
23.	Ainda assim, em penhor do direito de petição, consagrado como garantia individual pelo art. 5º, XXXIV, "a", da Constituição Federal ("direito de petição aos Poderes Públicos em defesa de direitos ou contra ilegalidade ou abuso de poder") , o titular da Serur empreendeu análise da situação particular dos peticionários, pugnando por afastar qualquer ilegalidade ou nulidade nas decisões atacadas, análise essa transcrita no relatório precedente e que subscrevo integralmente.
24.	Mesmo em relação aos oito servidores que subscreveram a petição à peça 324, e que foram admitidos como interessados por meio do despacho de peça 2, p. 38, a ausência de intimação dos demais atos processuais e de citação nominal nos acórdãos atacados foi chancelada posteriormente pelo já referido despacho do Eminente Ministro Augusto Nardes à peça 3, p. 13, no qual foi determinado à FUB que realizasse a interlocução interna com seus servidores, sob pena de inviabilização do desenvolvimento válido e regular do processo.
25.	A partir daí, o tratamento conferido a esses oito servidores passou a ser o mesmo outorgado aos demais servidores ativos, inativos e pensionistas da FUB, em respeito ao princípio da isonomia.
26.	As próprias petições sob exame demonstram o esforço da Universidade em manter os interessados informados sobre o processo (peça 325) , mediante e-mails, circulares, notas jurídicas, comunicações da reitoria e reuniões (peça 3, p. 45) , além do que o processo nesta Corte de Contas estava sendo contestado judicialmente pelas diversas entidades representativas dos servidores, mediante os diversos writs impetrados perante o STF, já aqui referidos, o que afasta qualquer alegação de desconhecimento, ausência de informações ou "elemento surpresa" que tenha atingido a esfera de direitos dos peticionários. 
27.	Assim como o Sindicato Nacional dos Docentes de Ensino Superior (Andes) , a Seção Sindical dos Docentes da Universidade de Brasília-ADUnB, também peticionária (peça 314) , não teve seu ingresso como interessada deferido nos autos, e nem se manifestou quanto ao mérito da presente discussão, visto que também havia optado pela judicialização do debate (MS 26.156) .
28.	Desse modo, concluo que as manifestações ora trazidas ao processo constituem mera irresignação com as decisões prolatadas por esta Corte de Contas, lançadas com observância do devido processo legal, e devidamente fundamentadas.
29.	Com essas diretivas em tela, motivo pelo qual acompanho o pronunciamento da Secretaria de Recursos, para não conhecer do pedido de reexame interposto pelo Sindicato Nacional dos Docentes de Ensino Superior (Andes) , bem como receber as peças 314, 324-326, 329-330, 331-332 e 333-334 como mera petição, e rejeitar as arguições de nulidade ali suscitadas.
30.	Considerando ainda o trânsito em julgado do Acórdão 561/2017-TCU-Plenário, é de se emitir alerta aos peticionantes e demais interessados de que prática de atitude manifestamente procrastinatória, bem como a oposição de novas peças recursais pode vir a ser caracterizada com litigância de má-fé, a teor do art. 80, inciso VII, do Código de Processo Civil, a suscitar a aplicação de sanção pecuniária aos responsáveis, uma vez que os temas discutidos nesta oportunidade já foram objeto de reiterados questionamentos e esclarecimentos por parte do TCU. 
31.	Por último, proponho a remessa destes autos ao Gabinete do Exmo. Ministro Benjamin Zymler, relator do Acórdão 561/2017-TCU-Plenário para, caso entenda adequado, adote medidas tendentes a verificar o cumprimento das determinações ali exaradas, por parte da Fundação Universidade de Brasília. 
	Pelo exposto, VOTO por que o Tribunal adote o Acórdão que ora submeto à apreciação deste Colegiado
	
	TCU, Sala das Sessões Ministro Luciano Brandão Alves de Souza, em 6 de outubro de 2021.
RAIMUNDO CARREIRO 
Relator